臺灣高等法院民事判決　九十一年度上易字第一○○號
　　　上訴人即附
　　　帶被上訴人　沈文獻
　　　　　　　　　甲○○○
　　　訴訟代理人　蔣德化
　　　附帶上訴人　乙○○
　　　訴訟代理人　劉素梅
右當事人間排除侵害事件，上訴人對於中華民國九十年六月七日臺灣新竹地方法院八
十九年度訴字第五八五號第一審判決提起上訴，本院判決如左：
    主    文
沈文獻、甲○○○之上訴駁回。
原判決關於駁回附帶上訴人後開第二項之訴部分及訴訟費用之裁判廢棄。
附帶被上訴人沈文獻、甲○○○不得侵入附帶上訴人與其他共有人所共有之新竹市○
○路一六六巷十二號七樓樓頂平台及其他公共通道。
第一審訴訟費用，除確定部分外，由上訴人負擔；第二審訴訟費用，關於上訴部分由
上訴人負擔，關於附帶上訴部分由附帶被上訴人負擔。
    事    實
甲、上訴人方面：上訴人未於言詞辯論時到場，據其以前到場及提出書狀陳述如后：
一、聲明：
  (一)原判決不利於上訴人之部分廢棄。
  (二)被上訴人之附帶上訴駁回。
二、陳述：除與原判決記載相同者外，補稱略以：
  (一)依內政部公布公寓大廈管理條例規定：公寓大廈法定空地、樓頂平臺為共用部分
    ，應供全體區分所有權人及住戶共同使用，非經規約或區分所有權人會議之決議
　　，不得約定為專用部分。
  (二)依文化凱旋公寓大廈規約第二條、第二點：本公寓大廈法定空地、樓頂平台為共
    用部分，應供全體區分所有權人及住戶共同使用，非經規約或區分所有權人會議
    之決議，不得約定為專用部分。依該規約附件一，規約標的物件登錄表，物件名
    稱為：文化凱旋公寓大廈。建物構造：RC造、地上十五〈A1、A2、B1、B2棟〉、
    十二〈C1、C2棟〉、七〈D1、D2棟〉、地下二層、屋頂突出物等三棟。總樓地板
    面積：一一五五四平方公尺。建號：新竹市○○段第2648至2744號。建物專有部
    分：共計九三個獨立使用單元，總樓地板面積一一０四二平方公尺。故無論是依
    法令或規約，該公寓大廈樓頂平台絕非乙○○等七人所共有，而是該公寓大廈九
    三戶區分所有權人及住戶共同使用。
  (三)上訴人與被上訴人所爭係建號二七四三號，依其提供之建物謄本內容為：附屬建
    物，用途為屋頂突出物，據新竹市地政事物所九十年六月二十八日核發之建物測
    量成果圖謄本圖示部分，被上訴人無權主張該樓頂平台為其七人所共有。再則上
    訴人未侵占其所有權，亦未禁止任何人進入該樓頂平台，何來佔用及超出使用權
    之說。
三、證據：除援用第一審所提證據外，補提文化凱旋公寓大廈規約、新竹市地政事務
    所九十年六月二十八日核發新竹市○○段2463地號2743建號建物測量成果圖謄本
    及複丈成果圖等影本各一份為證。
乙、被上訴人方面：
一、聲明：
  (一)上訴駁回。
  (二)附帶被上訴人沈文獻、甲○○○不得侵入附帶上訴人與其他共有人所共有之新竹
    市○○路一六六巷十二號七樓樓頂平台及其他公共通道。
二、陳述：除與原判決記載相同者外，補稱略以：
  (一)附帶上訴人所居住之新竹市○○段二七四三號建物，門牌編號為新竹市○○路一
    六六巷十二號，係一棟七層大樓。至於附帶被上訴人所居住之新竹市○○段二七
    二四號建物，門牌編號為新竹市○○路一六六巷十四號，其為一棟十二層大樓。
    二棟樓房之間所有權各自獨立，各自有本身之出入通道及電梯，只是二棟大樓連
    續建築緊接相鄰及地下室部份之建物與其他棟之所有權人共有而已。
  (二)至於文化凱旋公寓大廈規約約定「本公寓大廈法定空地、樓頂平台為共用部分，
    應供全體區分所有權人及住戶共同使用，非經規約或區分所有權人會議之決議，
    不得約定為專用部分」，係指住戶對於自己所有建物部分之樓頂平台，不得約定
    為專用，而應約定為該棟建物全體所有權人共用，非謂附帶被上訴人等，亦得對
    非其所有（或共有）部份之附帶上訴人所有建物頂樓，亦有使用之權源。原審判
    決認為，依前開文化凱旋公寓大廈規約，附帶被上訴人即有權使用其他棟大樓之
    頂樓平台部分，顯有誤解。
  (三)退步言，即使認為依前開大廈規約約定，附帶被上訴人得使用附帶上訴人所共有
    之新竹市○○段第二七四三號建物之頂樓平台，惟該規約係指供區分所有權人及
    住戶共同使用，並非附帶被上訴人得以佔為己用。惟查：附帶被上訴人等不僅於
    其上設置雨棚、冷氣、電燈等，並做為其個人掠衣服之處所，且做為其個人住戶
    一戶之出入通道（蓋所有之全體住戶中，僅有附帶被上訴人所居住之門牌編號新
    竹市○○路一六六巷十四號八樓一戶得以使用），亦與前開應做為共同使用之規
    約內容不符。尤其，附帶被上訴人等於上訴期間，仍舊將上開平台做為私人掠衣
    服及活動之用，此有附呈上訴人二人於平台上活動及使用情形之相片可資參照，
    更顯見其行為與文化凱旋大廈規約有違。
三、證據：援用第一審所提證據。
    理    由
一、本件上訴人經合法通知，未於言詞辯論期日到場，核無民事訴訟法第三百八十六
    條所列各款情形，爰依被上訴人之聲請，由其一造辯論而為判決。
二、本件被上訴人主張：坐落新竹市○○段二四六三號地號，門牌編號新竹市○○路
    一六六巷十二號係一棟七層大樓，其一至七樓之所有權，依序為邱月琴、彭麗玉
    、蔡永泰、陳明志、廖珍倩、周銘生及被上訴人乙○○所有，至於頂樓及其他公
    共通道則為上開諸人所共有。而與此相鄰門牌編號新竹市○○路一六六巷十四號
    ，則係十二層樓房，其中第八層，建號新竹市○○段二七二四號為姜美杏所有，
    並交予現占有人即上訴人沈文獻、甲○○○使用。詎姜美杏未具任何權源，又未
    經被上訴人及其他共有人之同意，且違反建築技術規則第四十五條第二款為保護
    他人之規定，擅自於其外牆留設窗戶，並闢設大門，以進入被上訴人與其他共有
    人共有之樓頂平台散步運動，作為其庭院使用，甚至偶亦利用該樓之公共通道出
    入，既侵害全體共有人之產權、破壞全體大樓住戶之隱私，上訴人沈文獻、甲○
    ○○又越界施設雨棚、水管、電燈等設備，致雨水直注被上訴人與他共有人所共
    有之樓頂平台，被上訴人情逼無奈，僅得依法訴請上訴人及姜美杏等人封閉、拆
    除前開違法設施，並不得侵入被上訴人及其他共有人所有之系爭建物樓頂平台及
    其他公共通道等語。
三、上訴人則以：坐落新竹市○○段北大路一六六巷十、十二、十四號乃為共同性之
    大樓公寓住宅，同屬相同建物體範圍，均屬同一公寓大廈管理委員會管理，被上
    訴人所訴之十二號七樓頂層陽台仍為該公共建物共同持有，供消防安全、緊急逃
    生共同用途用，非被上訴人私有物。上訴人所設之雨棚、電燈皆利用其本人所有
    權之外牆，並未侵犯他人或佔據公共區域。公共空間之進出權益係全體住戶所共
    同持有之基本權益，非被上訴人所有。依公寓條例第七條規定，姜美杏與被上訴
    人皆屬同一公寓大廈管理委員會，公寓大廈法定空地、樓頂平台為共用部分，應
    供全體區分所有權人住戶共同使用等語置辯。（按被上訴人原起訴請求包括姜美
    杏應將其於十四號八樓外牆所設之門封閉，並請求上訴人應將其所設雨棚、電燈
    占有之土地返還被上訴人及其他共有人，此部分原審為被上訴人敗訴之判決，被
    上訴人未為上訴，亦非附帶上訴聲明範圍，故此部分應已確定）
四、被上訴人主張門牌編號新竹市○○路一六六巷十二號大樓（下稱系爭建物）係一
    棟七層大樓，其一至七樓之所有權，依序為邱月琴、彭麗玉、蔡永泰、陳明志、
    廖珍倩、周銘生及被上訴人乙○○所有，另相鄰之建物，即門牌編號新竹市○○
    路一六六巷十四號大樓，則係十二層樓房，其中第八層，建號新竹市○○段二七
    二四號為姜美杏所有，但為上訴人沈文獻、甲○○○所占有使用。姜美杏於其八
    樓建物外牆闢設大門，上訴人則利用該門進入被上訴人與邱月琴等人所有之系爭
    建物七層樓之樓頂平台活動，上訴人沈文獻與甲○○○並在姜美杏所有前揭建物
    設置冷氣、雨棚、電燈而越界使用該樓頂平台之事實，為上訴人所不爭執，並有
    被上訴人提出之土地及建物謄本為證，且經原法院會同新竹市地政事務所於八十
    九年十一月七日勘驗無訛，有原法院之勘驗筆錄驗複丈成果圖附卷可稽，足勘信
    為真實。
五、按姜美杏所有建物之建號為二七二四號，其共同使用部分之建號為二七四二號、
    二七四四號，被上訴人所有建物建號為二七三五號，其共同使用部分建號為二七
    四三號、二七四四號，而建號二七四四號係新竹市○○路一六六巷十、十之一等
    門牌號碼建物之地下一層、地下二層之建物，有被上訴人所提出之建物謄本在卷
    可稽，原法院依職權向新竹市地政事務所調閱建號二七四四號建物之測量成果圖
    亦載明為「防避難室兼停車場」互核相符，有該測量成果圖在卷可憑。至新竹市
    北大號一六六巷十二號之七樓建物，其附屬建物用途為屋頂突出物，上訴人及姜
    美杏對之並無所有權持分，此並有前揭建物謄本在卷可稽。則上訴人辯稱系爭建
    物屋頂同屬相同建物體範圍，均屬同一公寓大廈管理委員會管理，被上訴人所訴
    之十二號七樓頂層陽台仍為該公共建物共同持有，即無理由。申言之，姜美杏所
    有之八樓房屋係屬於十四號樓層中之八樓建物，被上訴人所有之七樓房屋則屬於
    十二號樓層中之七樓建物，該二棟大樓雖因緊臨為管理方便而共組大廈管理委員
    會，除其部分地下室停車場有共同使用部分外，其餘產權則均屬獨立，故十二號
    七樓建物之屋頂平台，應僅屬被上訴人及邱月琴、彭麗玉、蔡永秦、陳明志、廖
    珍倩、周銘生等所有人所共同使用之部分，至十四號十二樓之頂樓平台，則屬姜
    美杏及其他十四號大樓各樓層所有人所共同使用，兩者不可混淆。公寓大廈管理
    條例第三條第四款所謂「共同部分」，當係指各獨立建物所指之專有部分以外之
    其他部分，非謂相鄰建物因共組管理委員會而得對他建物之共用部分主張共同使
    用，故上訴人所提出之文化凱旋公寓大廈規約第二條第二項約定：「本公寓大廈
    法定空地、樓頂平台為共用部分，應供全體區分所有權人及住戶共同使用。」，
    解釋上，當係指十二號七樓建物之樓頂平台應供該七樓建物全體區分所有權人及
    住戶共同使用，至十四號十二樓建物之樓頂平台，則應供該十二樓建物全體區分
    所有權人及住戶共同使用，上訴人主張其依該規約得對系爭建物之七樓樓頂平台
    為共同使用，殊不足採。
六、按「所有人對於妨害其所有權者，得請求除去之；有妨害其所有權之虞者，得請
    求防止之。」、「土地所有人，不得設置屋簷或其他工作物，使雨水直注於相鄰
    之不動產。」、「各共有人對於第三人，得就共有物之全部，為本於所有權之請
    求。」民法第七百六十七條、七百七十七條、八百二十一條第一項前段分別訂有
    明文。本件系爭建物七樓樓頂平台既非上訴人得使用之共用部分，則上訴人於其
    八樓建物外牆設置雨棚（含其下冷氣設備），致使雨下直注於該平台上，又於平
    台上設置電燈，均屬無權占有，且有妨害被上訴人及其他共有人所有權之行使，
    則被上訴人請求上訴人應將該雨棚（含其下冷氣設備）及電燈拆除，並請求命上
    訴人不得侵入該十二號七樓樓頂平台及其他公共通道，即屬有據，應予准許。
七、綜上所述，被上訴人之主張為可採，上訴人所辯則無可取。則被上訴人本於所有
    權之法律關係，請求(甲)上訴人應將坐落新竹市○○段二四六三號地上，建號新竹
    市○○段０二七二四號，門牌編號新竹市○○路一六六巷十四號八樓建物與相鄰
    門牌編號新竹市○○路一六六巷十二號七樓樓頂平台間，設置如原判決附圖所示
    Ａ、Ｂ部分面積七．一八平方公尺之雨棚（含其下冷氣設備）及如原判決附圖所
    示３部份面積０．０三平方公尺之電燈拆除；並請求(乙)命上訴人不得侵入被上訴
    人與其他共有人所共有之新竹市○○路一六六巷十二號七樓樓頂平台及其他公共
    通道，即為有理由，應予准許。原審就(甲)之部分為上訴人敗訴之判決，於法並無
    不合。上訴意旨，指摘原判決不當，求予廢棄改判，為無理由，應予駁回。至於
    (乙)之部分，原審為被上訴人敗訴之判決，尚有未洽，被上訴人提起附帶上訴，求
    予廢棄改判，為有理由，爰由本院予以廢棄改判如主文第三項所示。
八、本件事證已臻明確，兩造其餘之攻擊防禦方法及未經援用之證據，經本院斟酌後
    ，認為均不足以影響本判決之結果，自無逐一詳予論駁之必要，併此敘明。
九、據上論結，本件上訴人之上訴為無理由，被上訴人之附帶上訴為有理由，依民事
    訴訟法第四百四十九條第一項、第四百五十條、第四百六十三條、第三百八十五
    條第一項、第七十八條，判決如主文。
中　　　華　　　民　　　國　　九十一　　年　　　五　　　月　　二十八　　日
                              民事第十一庭
                          　　　　審判長法　官　吳　景　源
                          　　　　　　　法　官　連　正　義
                          　　　　　　　法　官　陳　金　圍
右正本係照原本作成。
不得上訴。
中　　　華　　　民　　　國　　九十一　　年　　　五　　　月　　二十九　　日
　　　　　　　　　　　　　　　　        書記官　章　大　富
